【裁判字號】    98,保險,17
【裁判日期】    991214
【裁判案由】    給付保險金
【裁判全文】
臺灣臺南地方法院民事判決              98年度保險字第17號
原      告  蔡百能
訴訟代理人  郭家祺律師
被      告  國泰人壽保險股份有限公司
法定代理人  蔡宏圖
訴訟代理人  蔡淑文律師
複  代理人  池美佳律師
上列當事人間請求給付保險金事件，於民國99年11月30日辯論終
結，本院判決如下：
    主      文
原告之訴及其假執行之聲請均駁回。
訴訟費用額新臺幣貳萬零陸佰肆拾貳元由原告負擔。
    事實及理由
一、按訴狀送達後，原告不得將原訴變更或追加他訴，但擴張或
    減縮應受判決事項之聲明者，不在此限，民事訴訟法第255
    條第1 項第3 款定有明文。本件原告起訴時原請求被告應給
    付原告新臺幣（下同）1,572,000 元，並自起訴狀送達之翌
    日起至清償日止，按週年利率百分之5 計算之利息。嗣因原
    告起訴請求163 日之住院給付超出「國泰美滿人生312 終身
    壽險」（保單號碼0000000000）契約（下稱系爭312 壽險）
    之傷害附約住院日數申請上限90日，且因被告已給付保單號
    碼0000000000「國泰安康住院醫療終身健康保險」（下稱系
    爭安康醫療險）之保險金，故原告於民國98年11月18日具狀
    減縮聲明為被告應給付原告1,202,200 元，及自起訴狀繕本
    送達翌日起至清償日止，按週年利率百分之5 計算之利息（
    見本院卷(二)第92頁至第93頁），經核原告所為聲明之減縮與
    上開規定相符，應予准許，合先敘明。
二、原告主張兩造於84年6 月27日訂立系爭312 壽險，並含傷害
    附約、防癌終身健康保險附約、溫心住院日額附約，復於91
    年8 月13日訂立系爭安康醫療險，並含新保險費豁免附約，
    又於95年2 月22日訂立「國泰人壽康順101 終身壽險」（保
    單號碼00000000000 ）契約，並含全方位傷害保險附約（下
    稱全方位傷害附約）、保順保險費豁免附約。而原告從事營
    造建築搬運砂石及水泥相關工作，並加入營造業職業工會，
    期間原告身體狀況並無異狀，也未曾因脊椎狀況感到不適，
    惟原告於97年7 月22日在工作中不慎自屋頂墜落，故前往偉
    賢骨外科診所（下稱偉賢診所）就診，因原告當時直接外傷
    為雙膝挫擦傷，因此只處理該傷口。但原告返家後脊椎日益
    不適，原告復於同年8 月27日工作中搬運砂石及水泥，又因
    意外造成腰部椎間盤移位而至祥瑞診所治療及復健，但狀況
    未見好轉，原告因而前往台南市立醫院（下稱台南醫院）就
    醫，經主治醫師告知原告第5 腰～第1 薦椎椎間盤突出，並
    於同年9 月2 日住院、同年月9 日行椎間盤切除手術、同年
    月16日出院。然原告出院後狀況不穩定，又於同年10月28日
    在行政院國軍退除役官兵輔導委員會永康榮民醫院（下稱榮
    民醫院）就診，經醫師診斷為「外傷性脊椎間盤突出術後併
    關節不穩定＋滑脫＋神經壓迫」，而行第4-5 椎板切除及結
    巴組織切除、第4-5 腰椎及第5 腰～第1 薦椎椎間盤切除、
    椎間骨龍融合、第4 腰椎～第1 薦椎骨釘固定手術後，於同
    年12月2 日出院。惟原告仍未痊癒，之後又在長庚醫療財團
    法人嘉義長庚紀念醫院（下稱嘉義長庚醫院）、銘生慢性復
    健醫院（下稱銘生醫院）、陽明醫院住院治療。依榮民醫院
    之診斷即知原告並非退化性椎間盤突出，且原告於祥瑞診所
    、台南醫院就醫時，均向醫師說明原告係由10幾公尺高摔落
    之意外事故造成受傷，衡情病患都希望醫師能正確診斷對症
    下藥以達最佳治療效果，因此不可能對醫師謊稱受傷原因。
    況本院函詢國立成功大學醫學院附設醫院（下稱成大醫院）
    認定原告第5 腰椎、第1 薦椎椎間盤突出係意外傷害造成之
    依據為何後，成大醫院函覆：「椎間盤突出一般大部分均是
    因意外傷害造成，再加上考慮病患的工作性質，故作此認定
    」等語，是原告腰椎間盤突出之傷害確因意外而起。至原告
    雖於90年11月21日曾因工作時腰閃到而在偉賢診所治療，但
    該傷服藥後就不痛了，僅屬輕微腰椎退化及長骨刺，與系爭
    脊椎傷害無關。又原告既因意外引起傷害，而在台南醫院及
    榮民醫院開刀治療，自有住院必要，又以銘生醫院99年6 月
    8 日函之說明四、嘉義長庚醫院99年6 月21日函之說明二及
    陽明醫院99年6 月29日函之說明內容，可知原告住院與其脊
    椎之意外受傷有因果關係，故原告有住院163 日之必要，則
    依系爭312 壽險之傷害附約住院日額600 元、申請上限90日
    計算，被告應給付原告54,000元，另以全方位傷害附約附加
    條款（甲）傷害醫療保險金日額1,400 元計算，被告應給付
    原告228,200 元。再者榮民醫院98年3 月12日診斷證明書醫
    師囑言中記載：「：：：仍遺存顯著運動障礙，前屈後仰30
    度、左右彎曲15＋15（30度）、左右旋轉30度。」等語，顯
    見原告已達系爭312 壽險內附表一殘廢程度與保險金給付表
    第7 項軀幹，脊柱運動障害，7- 1-1，脊柱永久遺存顯著運
    動障害者，為殘廢等級第7 級，給付比例為40％。雖成大醫
    院於99年6 月15日、同年9 月16日分別函覆原告不符合上開
    2 項殘廢程度，然原告最近去成大醫院回診，成大醫院99年
    10月14日出具之診斷證明書卻記載：「（病名）腰椎椎間盤
    突出，（醫院囑言）病患於99年9 月30日於成醫復健部接受
    神經傳導及肌電圖檢查，結果顯示有腰神經第4 、5 條顯著
    神經障害，病患左下肢乏力，不宜作粗重工作，目前只能從
    事輕便工作。」等語，又與成大醫院前開診斷矛盾，可認原
    告已符合前述第7 級殘廢等級，以原告投保之保險金額30萬
    元之40％計算，被告應給付原告12萬元保險金，此外全方位
    傷害附約之傷害死殘保險金為200 萬元，被告亦應給付原告
    40％即80萬元保險金，總計被告應給付原告1,202,200 元，
    為此依系爭312 壽險及其傷害附約、全方位傷害附約提起本
    件訴訟等語。並聲明：（一）被告應給付原告1,202,200 元
    ，及自起訴狀繕本送達翌日起至清償日止，按週年利率百分
    之5 計算之利息。（二）原告願供擔保請准宣告假執行。
三、被告則以偉賢診所97年7 月22日病歷僅記載原告有「雙膝挫
    擦傷」，與原告自述其自10餘公尺摔落不符，且若原告當時
    椎間盤受傷，何以未有疼痛主訴或任何檢查等醫療處置？顯
    見原告「自10公尺高摔落致椎間盤突出」之主張與事理不符
    ，原告病史有嚴重疵累，難以憑採。又原告在90年即有下背
    痛、腰椎退化之病兆而至偉賢診所就診，此由原告97年8 月
    29日在台南醫院就診係主訴「下背拉傷已有很久一段時間」
    即明，且原告於同年月30日、同年9 月1 日就診均未對受傷
    原因有所描述，迄至住院才提及自10公尺高處摔落一事，可
    知原告病情之主訴前後不一，再輔以原告係從事搬運砂石及
    水泥之工作，而成大醫院之鑑定結果又認椎間盤突出之常見
    原因除車禍、跌落等意外，尚有搬重物、運動傷害等，則原
    告日積月累之工作傷害，即屬可能造成之原因之一，顯見原
    告非因意外傷害造成椎間盤突出，不能完全摒除在外，成大
    醫院僅以「一般大部份均是因意外傷害造成」而推論原告係
    意外造成椎間盤突出，恐過於武斷。況成大醫院認定原告有
    意外傷害之發生，主要之依據為台南醫院就診住院病歷之記
    載，然該記載係源自原告之主訴，並非另有意外傷害事故之
    具體實證，顯見原告無法舉證意外事故之發生及因意外事故
    受有椎間盤突出之傷害，且依成大醫院之鑑定意見，可知原
    告未達脊柱永久遺存顯著障害之程度，原告請求系爭312 壽
    險及全方位傷害附約之殘廢給付92萬元即屬無據。又原告於
    榮民醫院手術出院，自97年12月27日迄98年5 月22日，原告
    轉往嘉義長庚醫院、銘生醫院、陽明醫院住院，期間長達98
    日，每月都在住院，甚至98年1 月13日自嘉義長庚醫院出院
    ，同年2 月4 日又入住銘生醫院，同年2 月底出院，5 天後
    又入住嘉義長庚醫院，同年5 月7 日出院，1 星期後又入住
    陽明醫院，同年5 月底出院，同年6 月1 日又轉至嘉義長庚
    醫院，如此短時間入、出院，且交叉就醫，與一般人之就醫
    習慣有間，蓋原告如果病情不穩，何以可出院，出院短時間
    若又有病情變化，何以不回原醫院就診，卻轉至他院，均有
    可議。況依成大醫院之鑑定，原告住院均係進行復健，而嘉
    義長庚醫院之函覆更簡單指出原告住院共65日，係作復健訓
    練，另銘生醫院、陽明醫院之函覆，亦可見原告另有其他疾
    病，並非專因復健而住院，復健可以門診為之，原告若非有
    保險之目的，豈有因復健住院之理，故原告並無住院之必要
    等語資為抗辯。並聲明：（一）原告之訴駁回。（二）如受
    不利之判決，被告願供擔保請准免為假執行。
四、兩造不爭執之事實：
（一）兩造於84年6 月27日訂立系爭312 壽險，並含傷害附約、
      防癌終身健康保險附約、溫心住院日額附約。復於91年8
      月13日訂立系爭安康醫療險，並含新保險費豁免附約。又
      於95年2 月22日訂立「國泰人壽康順101 終身壽險」（保
      單號碼0000000000），並含全方位傷害附約、保順保險費
      豁免附約。
（二）如原告主張之系爭傷害是意外事故造成，且原告也符合脊
      柱永久遺存顯著運動障害、中樞神經機能遺存顯著障害，
      終身只能從事輕便工作之殘廢等級，則原告主張依系爭31
      2 壽險之傷害附約及附加醫療保險金條款（甲）第1 項約
      定住院日額600 元、申請上限90日計算，被告應給付原告
      54,000元之住院醫療日額保險金。再以全方位傷害附約第
      13條第1 、2 項，及全方位傷害附約之附加傷害醫療保險
      金條款（甲）第2 條第1 、2 項約定傷害醫療保險金日額
      1,400 元計算，被告應給付原告228,200 元之傷害醫療日
      額保險金。另以原告投保之系爭312 壽險之保險金額30萬
      元之40％計算，被告應給付原告12萬元保險金，此外依全
      方位傷害附約之傷害死殘保險金200 萬元，被告亦應給付
      原告40％即80萬元保險金，共計1,202,200 元，均為正確
      。
（三）原告在97年7 月22日前往偉賢診所就診，該診所診斷證明
      書上記載病名為雙膝挫擦傷，原告復於同年8 月27日到祥
      瑞診所就診，該診所診斷證明書上診斷為腰部椎間盤移位
      ，後來原告前往台南醫院接受治療，診斷出第5 腰～第1
      薦椎椎間盤突出，行椎間盤切除手術，該院診斷證明書上
      記載醫生囑言：病患因工作意外跌落，有發生右側坐骨神
      經痛，於97年9 月2 日住院，同年月9 日行椎間盤切除手
      術，於同年月16日出院。嗣原告又在榮民醫院住院及開刀
      治療，依該醫院診斷證明書醫師囑言記載：「行第4-5 椎
      板切除及結巴組織切除＋第4-5 腰椎及第5 腰～第1 薦椎
      椎間盤切除＋椎間骨龍融合＋第4 腰椎～第1 薦椎骨釘固
      定。於97年10月28日入院，於97年12月2 日出院，宜持續
      門診追蹤及復健治療」等語。後來原告復先後至嘉義長庚
      醫院、銘生醫院、陽明醫院住院治療，至今仍未痊癒。
（四）榮民醫院98年3 月12日診斷證明書記載：病名：外傷性脊
      椎間盤突出術後併關節不穩定＋滑脫＋神經壓迫；醫師囑
      言：「行第4-5 椎板切除及結巴組織切除＋第4-5 腰椎及
      第5 腰～第1 薦椎椎間盤切除＋椎間骨龍（cage）融合＋
      第4 腰椎～第1 薦椎骨釘固定。於97年10月28日入院，於
      97年12月2 日出院，仍遺存顯著運動障礙，前屈後仰30
      度、左右彎曲15＋15（30度）、左右旋轉30度」等語。
（五）原告至今已住院共計163 天，住院期間、日期及醫院名稱
      ，詳附表二。
（六）原告向被告申請保險理賠，經被告於98年5 月7 日發函拒
      絕。
五、本件兩造爭執之事項在於（一）原告所受傷害是否因意外引
    起？（二）若原告之傷害是意外引起，是否已構成系爭312
    壽險之殘廢程度與保險金給付表第7 項脊柱運動傷害，項次
    7-1-1 「脊柱永久遺存顯著運動障害者」，或該表第1 項神
    經障害，項次1-1-4 「中樞神經系統機能遺存顯著障害，終
    身只能從事輕便工作者」，被告因而負有給付系爭保險金共
    1,202,200 元予原告之義務？經查：
（一）按傷害保險人於被保險人遭受意外傷害及其所致殘廢或死
      亡時，負給付保險金額之責。前項意外傷害，指非由疾病
      引起之外來突發事故所致者。保險法第131 條定有明文。
      又意外傷害保險乃相對於健康保險，健康保險係承保疾病
      所致之損失；意外傷害保險則在承保意外傷害所致之損失
      ；人之傷害或死亡之原因，其一來自內在原因，另一則為
      外在事故（意外事故）；內在原因所致之傷害或死亡，係
      指被保險人因罹犯疾病、細菌感染、器官老化衰竭等身體
      內部因素所致之傷害或死亡；至外來事故（意外事故），
      則係指內在原因以外之一切事故而言，其事故之發生為外
      來性、偶然性，而不可預見，除保險契約另有特約不保之
      事項外，意外事故均屬意外傷害保險所承保之範圍。可知
      意外傷害保險係以被保險人因遭遇外來突發之意外傷害事
      故，且該意外傷害事故為造成被保險人受傷之主要且直接
      之原因，保險人始負給付保險金之責任；單純被保險人之
      受傷，尚不足以構成保險人給付保險金之條件，故主張被
      保險人係符合保險人應給付保險金條件之原因而受傷者，
      應就被保險人之受傷符合上開條件負舉證責任。
（二）經查全方位傷害附約（即卷附原證三第22頁之保險單）第
      13條第1 、2 項有關殘廢保險金的給付約定：「被保險人
      （即原告，下同）於本附約有效期間內遭受第3 條約定的
      意外傷害事故，自意外傷害事故發生之日起180 日以內致
      成附表一（即卷附原證三第32頁之附表一殘廢程度與保險
      金給付表，下同）所列殘廢程度之一者，本公司（即被告
      ，下同）按本附約保險單上所記載該被保險人之保險金額
      為準，依附表一所示比例計算給付『殘廢保險金』。前項
      情形如被保險人自意外傷害事故發生之日起超過180 日致
      成附表一所列殘廢程度之一者，受益人若能證明被保險人
      之殘廢與該意外傷害事故具有因果關係者，本公司仍依前
      項規定給付殘廢保險金，不受前項180 日之限制。」、第
      3 條有關保險範圍約定：「被保險人於本附約有效期間內
      ，因遭受意外傷害事故或航空交通意外事故，致其身體蒙
      受傷害而致身故或殘廢時，依照本附約的約定，給付保險
      金。前項所稱『航空交通意外事故』係指被保險人於本附
      約有效期間內，搭乘空中大眾交通工具並因而遭受意外傷
      害事故。本條所稱『意外傷害事故』，指非由疾病引起之
      外來突發事故。」等語；全方位傷害附約之附加傷害醫療
      保險金條款（甲）（即卷附原證三第27頁之保險單）第2
      條第1 、2 項約定：「被保險人於本附約有效期間內遭受
      第3 條約定的意外傷害事故或航空交通意外事故，自意外
      傷害事故或航空交通意外事故發生之日起180 日以內，經
      登記合格的醫院治療者，本公司按本附約保險單上所記載
      該被保險人之『傷害醫療保險金日額』乘以實際住院醫療
      日數給付『傷害醫療日額保險金』；但每次意外傷害事故
      的『傷害醫療日額保險金』給付日數最高以365 日為限。
      前項情形如被保險人自意外傷害事故或航空交通意外事故
      發生之日起超過180 日繼續治療，受益人若能證明被保險
      人之治療與該意外傷害事故或航空交通意外事故具有因果
      關係者，本公司仍依前項規定給付『傷害醫療日額保險金
      』，不受前項180 日之限制。」等語；另依系爭312 壽險
      之附加醫療保險金條款（甲）第1 條第1 項約定：「被保
      險人於本附約有效的保險期間內遭受第2 條約定的意外傷
      害事故，自意外傷害事故發生之日起180 日以內，於醫院
      或診所接受住院治療者，本公司按本附約保險單所記載的
      『住院醫療保險金日額』乘以實際住院醫療日數給付『住
      院醫療日額保險金』；但每次意外傷害事故的住院日數最
      長以90日為限。」等語，有原告提出之系爭312 壽險要保
      書、保險單、國泰人壽康順101 終身壽險保險單、全方位
      傷害附約、全方位傷害附約附加傷害醫療保險金條款、殘
      障程度與保險金給付表各1 件及被告提出之系爭312 壽險
      之附加醫療保險金條款（甲）1 件在卷可稽，且為兩造所
      不爭執，足見兩造約定原告須因意外傷害事故發生之日起
      180 日內或180 日以上與該意外傷害事故間具有因果關係
      ，致成附表一所列殘廢程度之一者，始得請求被告給付系
      爭住院醫療日額保險金及傷害殘廢保險金，則原告自應就
      系爭傷害係屬意外事故造成，且其受傷符合附表一所列第
      7 項脊柱運動傷害，項次7-1-1 「脊柱永久遺存顯著運動
      障害者」，或該表第1 項神經障害，項次1-1-4 「中樞神
      經系統機能遺存顯著障害，終身只能從事輕便工作者」之
      有利於己之事實負舉證責任。
（三）原告主張其於97年7 月22日在工作中不慎自屋頂墜落，致
      其脊椎不適，復於同年8 月27日搬運砂石及水泥，又因意
      外造成腰部椎間盤移位，而致系爭脊椎傷害，故原告之腰
      椎間盤突出之傷害乃意外造成云云，無非以其先後於附表
      二所示之時間及醫療院所門診、開刀、住院或復健治療系
      爭脊椎傷害，經榮民醫院診斷為「外傷性」脊椎間盤突出
      ，且成大醫院表示椎間盤突出一般大部分均是因意外傷害
      造成，再加上考慮原告的工作性質，故認定原告之系爭第
      5 腰椎、第1 薦椎椎間盤突出係意外傷害造成，又依銘生
      醫院99年6 月8 日函說明四、嘉義長庚醫院同年6 月21日
      函說明二及陽明醫院同年6 月29日函，可知原告之住院與
      其脊椎之意外受傷有因果關係等情為其論述依據，並提出
      原告住院情形列表、求診經過明細表、偉賢診所診斷證明
      書、祥瑞診所診斷證明書、台南醫院診斷證明書、銘生醫
      院診斷證明書、陽明醫院診斷證明書各1 件，及榮民醫院
      診斷證明書3 件、嘉義長庚醫院診斷證明書4 件為證。
（四）惟查原告於97年7 月22日前往偉賢診所就診，經醫師診斷
      為雙膝挫擦傷，僅處理傷口，並未見原告向偉賢診所醫師
      表示其有何脊椎受傷或不適之情乙節，有原告提出之偉賢
      診所診斷證明書及本院依職權向偉賢診所調閱之原告病歷
      各1 件存卷可查；又原告於97年8 月29日至台南醫院就診
      楊政憲醫師，主訴其下背拉傷很久一段時間，再於同年月
      30日、同年9 月1 日先後至台南醫院就診陳俊憲醫師，在
      原告於同年9 月2 日許可住院病歷之現在疾病欄位內，原
      本以電腦記載原告4 個月前因自10幾公尺墜落而受損之中
      、英文字樣，經主治醫師陳俊憲以手寫更改為：原告因2
      個星期前長途走路後致兩側腿無力之英文等情，亦有本院
      依職權向台南醫院調閱之原告全部病歷資料1 份附卷足憑
      ，且為原告所不爭執，可知原告對於其自10幾公尺墜落之
      時間究為97年7 月22日或同年9 月前之4 個月，抑或原告
      受傷之原因究為自10幾公尺高之屋頂墜落或長途走路，原
      告於本院、偉賢診所及台南醫院之先後陳述顯然不一，已
      難信實，則原告請求訊問其配偶以證明其受傷係因其於97
      年7 月22日工作中不慎自屋頂墜落造成云云，自亦因欠缺
      可靠性而無必要。再經本院依職權查對本院依職權向台南
      醫院、榮民醫院、嘉義長庚醫院、銘生醫院、陽明醫院調
      閱原告因系爭脊椎傷害至各該醫院治療之病歷結果，發現
      ：台南醫院診斷證明書所稱原告因工作意外跌落致受系爭
      脊椎傷害、榮民醫院診斷證明書所稱原告為外傷性脊椎間
      盤突出、嘉義長庚醫院診斷證明書所稱原告為外傷性腰椎
      椎間盤突出等診斷內容，乃均因原告就診時對醫師之主訴
      而來，原告於銘生醫院、陽明醫院則未主訴其系爭脊椎傷
      害之原因之情，亦有台南醫院、榮民醫院、嘉義長庚醫院
      、銘生醫院、陽明醫院檢送之原告病歷資料各1 份在卷可
      按，且為原告所不爭執，可知原告提出之前開醫院診斷證
      明書所載系爭傷害係外傷性或意外跌落造成云云，乃均基
      於原告自己告知醫師而非醫師自行診斷確定得知甚明，則
      原告提出之原告住院情形列表、求診經過明細表及前開醫
      院、診所之診斷證明書，自均不足作為系爭脊椎傷害係因
      原告自屋頂墜落或搬運砂石、水泥中因意外事故造成之證
      明。
（五）雖本院依職權檢送原告之前開各醫院、診所之病歷資料囑
      託成大醫院鑑定造成原告系爭脊椎傷害之原因，成大醫院
      於99年2 月10日成附醫復字第0990002648號函檢送之鑑定
      意見認為：「(一)(1)依長庚醫院（即嘉義長庚醫院。下同）
      之病歷（97-12-27至98-1-13 ）：出院病歷摘要病史欄中
      有提及病患（即原告，下同）左肩痛有數星期，且之前曾
      有左肩傷害之病史，但病歷未明確說明是何時受傷，長庚
      對左肩之診斷為：左肩肱二頭肌肌腱炎、左肩旋轉肌部份
      撕裂傷、左肩滑囊炎。長庚對病患腰椎運動功能檢查：只
      提到病患左下肢肌力稍差，為4 分（正常為5 分，4 分表
      可抗重力抬高且可抗阻力），左下肢麻麻的，其餘均未提
      。(2)永康榮院（即榮民醫院，下同）對病患腰椎活動度之
      評估，一般需病患充分配合，命令病患往前彎、後仰、側
      傾及旋轉，並用量角器加以測量角度，於永康榮院之病歷
      看不出治療前後對腰椎關節活動度之影響。(3)99-2-24 於
      成醫（即成大醫院）複檢，活動度如下：前屈40°，後仰
      15°，左右彎曲10°，左右旋轉30°。(二)(1)及(2)：依據所
      寄之卷宗資料，只有偉賢骨科（即偉賢診所）的病歷首頁
      ，只可知病患初診日期為90.11.21，診斷為腰椎退化，長
      骨刺，其餘均無法回答。(3)台南市醫（即台南醫院）病歷
      ：97-8-29 主訴：下背部拉傷已有很長一段時間（Back
      sprain  for   long  time）確實多久？病歷上沒寫。97
      -8-30 及97-9-1均因嚴重下背痛及下肢神經麻痛而就診，
      對於受傷原因沒有描述，門診診斷：腰椎退化。MRI 報告
      ：腰椎第四- 五節、腰椎第五- 薦椎第一節椎間盤突出。
      (4)椎間盤突出一般是由意外事故造成，且病患於市醫住院
      病歷中曾提到他由十幾公尺高摔落，故認為雖然之前其腰
      椎已有退化，長骨刺，但椎間盤突出應是由意外傷害造成
      。(5)市醫手術：椎間盤（L5-S1 ）切除及腰椎切除部份骨
      頭以減壓。永康榮院手術：椎間盤切除（L4-5），腰椎骨
      頭部份切除減壓，並加以固定。此二手術均針對椎間盤突
      出（意外造成），只是手術範圍及程度不同。(三)1.銘生醫
      院：(1)病患主訴：嚴重下背痛及雙下肢麻。診斷：腰椎
      椎間盤突出，術後。高血壓。慢性支氣管炎。腸胃
      不適、便秘。白血球數目下降。糖尿病。高血脂。
      (2)與腰椎有關之治療：消炎、止痛藥、復健。與腰椎無關
      之治療：針對上述診斷- 安排驗血、驗尿、驗痰、胸
      部X 光、心電圖，並給予相關治療（藥物）。(3)依據腰椎
      之病況應可門診治療。2.陽明醫院：(1)診斷：泌尿道感
      染。腰椎椎間盤突出，術後。肝炎。其中及與椎
      間盤突出無因果關係。(2)與腰椎椎間盤突出相關者：消炎
      、止痛藥、復健。與腰椎病況無關者：抽血、驗尿、腹部
      超音波檢查、胸部X 光、肝炎病毒抗原、抗體檢查、心電
      圖及相關藥物治療。(3)應可門診追蹤治療。3.長庚醫院：
      (1)與腰椎有關：神經傳導及肌電圖檢查、消炎止痛藥、復
      健。(2)與腰椎病況無關者：抽血、腹部超音波、肩部超音
      波、肝炎病毒檢查、頸椎X 光、高血壓治療、肝功能異常
      治療。(3)應可門診追蹤治療。」等語，有成大醫院99年2
      月10日成附醫復字第0990002648號函檢送之病患診療資料
      摘錄表1 件在卷可稽。惟本院再次檢送偉賢診所之病歷資
      料及X 光片請成大醫院再說明其認定系爭脊椎傷害係意外
      造成之原因，成大醫院於99年6 月15日以成附醫復字第09
      90010561號函覆表示：「(一)依偉賢骨科90-11-21之病歷紀
      錄只提到：下背痛約1 星期，彎曲會更痛，且會傳至下肢
      ，X 光則顯示：輕微腰椎退化及長骨刺。(二)97-7-22 病歷
      只提到雙側膝蓋挫傷，傷口各約3 公分長，沒有提到脊椎
      之病況。(三)常見原因為：搬重物、車禍、跌落、運動、傷
      害等，搬運砂石及水泥的確很有可能會造成椎間盤突出。
      (四)97-7-22 如(二)所述，單純為雙膝挫傷就醫，97-8-29 此
      次所附資料沒有複印到，故無法判斷。(五)前次所附病患於
      市醫就診住院病歷中曾有寫到病患由十幾公尺高摔落，故
      市醫住院病歷為此論點之依據。(六)意外傷害之依據：椎間
      盤突出一般大部份均是因意外傷害造成，再加上考慮病患
      的工作性質，故做此認定。」等語，亦有成大醫院99年6
      月15日以成附醫復字第0990010561號函檢送之病患診療資
      料摘錄表1 件在卷可憑，可知成大醫院99年2 月10日成附
      醫復字第0990002648號函所示原告之系爭脊椎傷害係意外
      傷害造成之鑑定意見，乃基於原告在台南醫院對醫師主訴
      其自10幾公尺高摔落之病歷記載及原告從事搬運砂石及水
      泥工作之性質所作之推論，然原告自10公尺高摔落之病歷
      記載既係原告自身之陳述，並無任何證據足以佐證，基於
      保險契約之射幸性及原告有可能為了取得保險金給付而做
      出不實陳述之高度道德風險，台南醫院此部分之病歷記載
      自不足作為原告之系爭脊椎傷害係意外事故造成之證明。
      又搬運砂石及水泥既亦為造成椎間盤突出之常見原因之一
      ，以原告自承其從事搬運砂石及水泥工作多年，則原告因
      搬運砂石及水泥等重物造成其脊椎之椎間盤突出，亦屬可
      能，故以原告從事之搬運砂石及水泥之工作性質自亦不足
      以推論出系爭脊椎傷害必因意外事故造成。是成大醫院99
      年2 月10日成附醫復字第0990002648號函所示鑑定意見認
      原告之系爭脊椎傷害係意外傷害造成云云，尚屬過於率斷
      ，自無可採，則原告主張其不可能對醫師謊稱其受傷原因
      ，並以成大醫院前開鑑定意見及函覆內容，陳稱其系爭脊
      椎傷害係意外事故造成云云，亦不可採。
（六）再查本院依職權向銘生醫院、嘉義長庚醫院、陽明醫院查
      詢原告是否有住院治療之必要，銘生醫院99年6 月8 日銘
      字第990608001 號函稱：「：：：：說明：：：：：四、
      該員（即原告）於98年2 月4 日突因復發急劇外傷性脊椎
      間盤突出術後腰背痛，其疼痛延及大腿兩側，坐立不安、
      行動困難。同時又因嚴重咳嗽，痰液呈濃稠茶褐色、呼吸
      短促、胸悶暨下腹脹、壓鈍痛不適、倦怠、食慾不振及糖
      尿病、高血壓、高血脂等多項病徵。故經醫師診查後，收
      案入住本院，作進一步詳查暨內科、復健科治療。俟病情
      改善穩定後，於98年2 月28日出院。」等語；嘉義長庚醫
      院99年6 月21日（99）長庚院嘉字第00403 號函稱：「：
      ：：說明：：：二、蔡君（即原告）97年12月27日至98年
      1 月13日、98年3 月5 日至98年3 月21日、98年4 月23日
      至98年5 月7 日及98年6 月1 日至同年月15日因脊椎腰椎
      開刀後下肢體無力於本院住院作復健訓練。」等語；陽明
      醫院99年6 月29日陽字第990629-1號函稱：「：：：說明
      ：病患（即原告）腰椎受傷後造成骨髓損傷，雖經手術固
      定，但是仍遺留雙側下肢乏力、麻木常常有神經痛、肌肉
      痙攣情形，影響病患日常生活，此次並有解尿困難，下腹
      脹痛等症狀，而且病患之肝指數高至143 （正常值35），
      故住院進一步檢查及治療，並會診復健科及肝膽科，進一
      步檢查及評估，安排復健治療，以減經病患痛苦，並希望
      病患神經損傷及神經痛痙攣病狀能逐漸進步改善。」等語
      ，固有銘生醫院、嘉義長庚醫院、陽明醫院之前開函文各
      1 件存卷可查，惟原告之系爭脊椎傷害既無法證明係意外
      事故造成，則銘生醫院、嘉義長庚醫院、陽明醫院之前開
      函文雖表明原告因系爭脊椎傷害住院治療，仍不足證明原
      告之系爭脊椎傷害係意外造成或原告之住院與其脊椎之意
      外受傷間有因果關係，原告以銘生醫院、嘉義長庚醫院、
      陽明醫院之前開函文，主張其住院與其脊椎之意外受傷有
      因果關係云云，亦無足取。
（七）原告又主張系爭脊椎傷害已符合系爭312 壽險之附表一殘
      廢程度與保險金給付表第7 項之「脊柱永久遺存顯著運動
      障害者」，或第1 項之「中樞神經系統機能遺存顯著障害
      ，終身只能從事輕便工作者」之程度，被告應給付原告40
      ％之殘廢保險金云云，無非以榮民醫院98年3 月12日診斷
      證明書及成大醫院99年10月14日診斷證明書為論據。惟查
      經本院依職權囑託成大醫院鑑定原告之系爭脊椎傷害之殘
      廢程度是否符合系爭殘廢程度與保險金給付表第7 項，項
      次7-1-1 ，及第1 項，項次1-1-4 之殘障程度，成大醫院
      99年6 月15日成附醫復字第0990010560號函復稱：「病患
      （即原告，下同）腰椎未達第七項軀幹、脊柱永久遺存顯
      著運動障害之程度。」等語、成大醫院99年9 月16日成附
      醫復字第0990017140號函復亦稱：「病患不符合中樞神經
      系統機能遺存顯著障害，因為中樞神經系統指的是腦部及
      脊髓，而病患為腰椎椎間盤突出，此傷害不會影響中樞神
      經，如果有造成神經損傷，應為周邊神經之傷害。」等語
      ，有成大醫院前開函文2 件存卷可按，可知原告之系爭脊
      椎傷害，並不符合系爭殘廢程度與保險金給付表第7 項脊
      柱運動傷害，項次7-1-1 或第1 項神經障害，項次1-1-4
      之殘障程度。而榮民醫院98年3 月12日診斷證明書記載：
      「：：：仍遺存顯著運動障礙，前屈後仰30度、左右彎曲
      15＋15（30度）、左右旋轉30度。」等語，及成大醫院99
      年10月14日之診斷證明書記載：「（病名）腰椎椎間盤突
      出。（醫院囑言）病患於99年9 月30日於成醫復健部接受
      神經傳導及肌電圖檢查，結果顯示有腰神經第4 、5 條顯
      著神經障害，病患左下肢乏力，不宜作粗重工作，目前只
      能從事輕便工作。」等語，固有原告提出之診斷證明書2
      件附卷可查，然榮民醫院及成大醫院之前開診斷結果，既
      非針對系爭殘廢程度與保險金給付表第7 項，項次7-1-1
      ，及第1 項，項次1-1-4 之殘障程度所為，自不得僅因其
      用語有表示「遺存顯著運動障礙」或「目前只能從事輕便
      工作」等語，即謂原告之系爭脊椎傷害已符合系爭殘廢程
      度與保險金給付表第7 項，項次7-1-1 ，及第1 項，項次
      1-1-4 之殘廢程度。況成大醫院99年2 月10日成附醫復字
      第0990002648號函之鑑定意見認為：榮民醫院對病患腰椎
      活動度之評估，一般需病患充分配合，命令病患往前彎、
      後仰、側傾及旋轉，並用量角器加以測量角度，於榮民醫
      院之病歷看不出治療前後對腰椎關節活動度之影響。另原
      告於99年2 月24日於成大醫院複檢，活動度為前屈40°，
      後仰15°，左右彎曲10°，左右旋轉30°等情，有如前述
      ，可知榮民醫院對於原告之障害程度之評估並無充分病歷
      資料佐證。再者成大醫院99年10月14日之診斷證明書既為
      原告於成大醫院前開鑑定意見對其不利後所作成，可知原
      告係基於訴訟目的前往成大醫院檢查以取得該診斷證明書
      ，則原告為取得較有利於己之診斷證明，實有可能不配合
      表現其真實之前彎、後仰、側傾及旋轉情況。是榮民醫院
      98年3 月12日診斷證明書及成大醫院99年10月14日診斷證
      明書，自均無法證明原告之系爭脊椎傷害已達系爭殘廢程
      度與保險金給付表第7 項，項次7-1-1 ，及第1 項，項次
      1-1-4 之殘廢程度，亦不足以否定成大醫院之前開函復鑑
      定意見之正確性，則原告以成大醫院99年10月14日診斷證
      明書與該院99年6 月15日成附醫復字第0990010560號函及
      99年9 月16日成附醫復字第0990017140號函之內容不同，
      請求再指定成大醫院神經科再次鑑定原告之系爭脊椎傷害
      是否符合系爭殘廢程度與保險金給付表第7 項，項次7-1-
      1 ，及第1 項，項次1-1-4 之殘廢程度云云，自無必要。
      是原告主張其系爭脊椎傷害已符合脊柱永久遺存顯著運動
      障害者」，或「中樞神經系統機能遺存顯著障害，終身只
      能從事輕便工作者」之程度，被告應給付原告40％之殘廢
      保險金云云，仍無可採。
（八）綜上所述，原告既無法證明系爭脊椎傷害係意外事故所造
      成，且系爭脊椎傷害亦不符合系爭殘廢程度與保險金給付
      表第7 項脊柱運動傷害，項次7-1-1 「脊柱永久遺存顯著
      運動障害者」，或第1 項神經障害，項次1-1-4 「中樞神
      經系統機能遺存顯著障害，終身只能從事輕便工作者」之
      程度，則被告抗辯原告非遭受意外事故造成系爭脊椎傷害
      ，且原告之傷勢不符合脊柱永久遺存顯著運動障害，或中
      樞神經系統機能遺存顯著障害，終身只能從事輕便工作之
      程度等情，自屬可採，原告自不得依系爭保險契約及其附
      約之約定，請求被告給付系爭保險金。從而原告依系爭31
      2 壽險及其傷害附約、全方位傷害附約之約定，請求被告
      給付系爭保險金共1,202,200 元，及自起訴狀繕本送達被
      告翌日起至清償日止，按年息百分之5 計算之利息，為無
      理由，不應准許。
六、本件原告之訴既經駁回，其假執行之聲請因而失所依附，應
    併予駁回之。
七、末按訴訟費用，由敗訴之當事人負擔；法院為終局判決時，
    應依職權為訴訟費用之裁判，民事訴訟法第78條及第87條第
    1 項分別定有明文。經核本件訴訟費用額為第一審裁判費16
    ,642元及成大醫院鑑定費用4,000 元，合計20,642元，有原
    告提出之本院自行收納款項統一收據及成大醫院自行收納款
    項統一收據各1 件附卷可查，而原告之請求為無理由，自應
    由原告負擔本件訴訟費用，本院爰依上開規定確定原告應負
    擔之訴訟費用如主文第2 項所示。
八、本件事證已臻明確，兩造其餘攻擊防禦方法及舉證，核與判
    決結果無影響，亦非兩造協議之爭點，爰不一一論述，附此
    敘明。
據上論結，本件原告之訴為無理由，依民事訴訟法第78條、第87
條第1 項，判決如主文。
中    華    民    國    99    年    12    月    14    日
                  民事第三庭    法  官  林雯娟
以上正本係照原本作成。
如對本判決上訴，須於判決送達後20日內向本院提出上訴狀，並
按上訴之標的金額繳納上訴費用。
中    華    民    國    99    年    12    月    14    日
                                書記官  楊建新
┌────────────────────────────┐
│附表二：                                                │
├──┬──────┬──────┬────┬──────┤
│編號│  入院日期  │  出院日期  │住院日數│  醫院名稱  │
├──┼──────┼──────┼────┼──────┤
│1   │97年9 月2 日│97年9 月16日│  15日  │台南市立醫院│
├──┼──────┼──────┼────┼──────┤
│2   │97年9 月18日│97年10月1 日│  14日  │永康榮民醫院│
├──┼──────┼──────┼────┼──────┤
│3   │97年10月28日│97年12月2 日│  36日  │永康榮民醫院│
├──┼──────┼──────┼────┼──────┤
│4   │97年12月27日│98年1 月13日│  18日  │嘉義長庚醫院│
├──┼──────┼──────┼────┼──────┤
│5   │98年2 月4 日│98年2 月28日│  25日  │銘生醫院    │
├──┼──────┼──────┼────┼──────┤
│6   │98年3 月5 日│98年3 月21日│  17日  │嘉義長庚醫院│
├──┼──────┼──────┼────┼──────┤
│7   │98年4 月23日│98年5 月7 日│  15日  │嘉義長庚醫院│
├──┼──────┼──────┼────┼──────┤
│8   │98年5 月15日│98年5 月22日│  8 日  │陽明醫院    │
├──┼──────┼──────┼────┼──────┤
│9   │98年6 月1 日│98年6 月15日│  15日  │嘉義長庚醫院│
└──┴──────┴──────┴────┴──────┘

司法院資訊處製作；財團法人民間司法改革基金會備份。
